臺灣板橋地方法院民事判決　　94年度家訴字第106 號
原　　　告戊○○
送達代收人丁○○
被　　　告辛○○
　　　　　庚○○
　　　　　癸○○
　　　　　己○○
　　　　　壬○○
兼共同
訴訟代理人謝文馨原名謝清春）.
上列當事人間請求返還扶養費用事件，經於九十四年五月三十日
辯論終結，判決如下：
主      文
原告之訴駁回。
訴訟費用由原告負擔。
事      實
壹、原告方面
一、聲明：
（一）被告應連帶給付原告新台幣（下同）七十八萬五千元及自
      起訴狀繕本送達之日起至清償日止，按年利率百分之五計
      算之利息。
（二）訴訟費用由被告連帶負擔。
二、陳述：
（一）共同訴訟被告數人其住所不在同一法院管轄區域內者，各
      該住所地之法院俱有管轄權，民事訴訟法第二十條前段定
      有明文；無法律上原因而受利益，致他人受損害者，應返
      還其利益，民法第一七九條第一項規定甚明。
（二）被告係已故被繼承人廖秀玉（原名廖秀花）的繼承人。廖
      秀玉於八十四年間與夫謝財謙離婚後，隻身到桃園縣龜山
      鄉依親，居住於原告住處，前四、五年間，身體健康情況
      良好，雖在外工作亦有收入，除能維持生活外，尚有部分
      積蓄，因而在外購屋置產居住，詎自民國（下同）八十八
      、八十九年間，因其身體健康不佳，未再工作，又大量購
      屋欠債坐食日空，終至不能維持最低生活。
（三）被告係廖秀玉的子女，依民法第一一一四條及第一一一五
      條規定為法定第一順位的扶養義務人，且均已成家立業，
      均有扶養其母親的能力，然因被告住所均變更以致原告無
      法通知。
（四）原告（為被繼承人廖秀玉之弟）雖僅為廖秀玉的第三順位
      扶養義務人（起訴狀誤載為第四順位，或為配合原告的主
      張：被繼承人廖秀玉生前與原告同住，而捨第三順位的姐
      弟關係），因見廖秀玉孓然一身，不能自給，乃代被告履
      行扶養義務，除供給廖秀玉日常生活費用外，並悉心照顧
      其起居，因而支出扶養費及醫療費用等。被告既不知其母
      親死亡的事實，何得知悉原告與其母共同生活的情節。
（五）原告因此支出的費用係代被告履行應負的扶養義務，被告
      的財產因受有消極增加的利益，因而原告支出的費用，應
      由被告依不當得利償還之。
（六）相較於廖秀玉購置桃園縣龜山鄉○○村○○路三三巷十八
      號二樓房屋的時點，原告曾於八十七年三月二十五日及三
      月三十日自合作金庫第0000000000000 號帳戶陸續轉帳支
      出0000000元，與廖秀玉前述的購屋時點相同，足
      證原告確有代扶養義務人支出扶養費用的事實。
（七）原告及原告之女即訴外人郭鈴玉曾於九十年六月十四日、
      同年五月二十二日、二十三日及二十四日分別自中華郵政
      股份有限公司龜山民安街郵局第0000000000號、
      00000000000000帳戶內提領三萬元、十八萬元不等之現金
      交付廖秀玉。
（八）再者，廖秀玉因不識字，乃以廖秀玉的印鑑章簽發九張本
      票（下稱系爭本票），以證明廖秀玉確曾受領原告的上開
      款項（共計0000000元）。徵諸上述事實，足證原
      告確已支付上開款項予廖秀玉。
三、證據：戶籍謄本七份；
          廖秀玉之繼承系統表一份；
          本票正本九張；
          原告中華郵政股份有限公司龜山民安街郵局第
          00000000000000號帳戶之存摺節印本二紙；
          原告合作金庫第0000000000000號帳戶之存摺節印本
          二紙；
          郭鈴玉中華郵政股份有限公司龜山民安街郵局第
          00000000000000號帳戶節印本二紙；
          聲明人證甲○○。
貳、被告方面：
一、聲明：
（一）原告之訴駁回。
（二）訴訟費用由原告負擔。
二、陳述：
（一）系爭本票九紙，已經原告於台灣桃園地方法院提起九十一
      年度二三三一號民事訴訟，請求被告連帶清償被繼承人廖
      秀玉所欠原告的借款等債務事件中，引為證據；於今原告
      再以相同的票據請求被告連帶給付扶養費用，顯然是重覆
      提訴。
（二）原告並無撫養廖秀玉的事實，亦未支出廖秀玉的任何喪葬
      費用。廖秀玉自四十歲以後即居住於台北市○○○路○段
      七Ｏ巷二二弄六號，長達二十年之久。生活均由廖秀玉的
      同居人林再來之子丙○○照料，費用亦由丙○○負擔，且
      廖秀玉平日有為人收驚的營收，生活無虞。
（三）廖秀玉生病住院、往生後的喪葬事宜，亦皆丙○○所處理
      ，喪葬費用亦由丙○○支出，原告陳指曾扶養廖秀玉等情
      ，實為子虛烏有，與事實顯不相符。
（四）廖秀玉並無向原告借貸的事實：廖秀玉於八十七年三月三
      十日請原告代辦購屋等相關事宜，原告告以需款三百萬元
      ，廖秀玉乃向任職於銀行的丙○○洽詢，而以廖秀玉存於
      銀行的款額，由丙○○簽發票據金額為三百萬元的支票一
      紙，以支票轉帳方式，存入原告帳戶。因此，購屋的費用
      ，實為廖秀玉本人所支出，並無委由原告代廖秀玉蓋用印
      鑑而簽發系爭本票的必要。其實原告是受廖秀玉委託代辦
      購屋等相關事宜，而持有廖秀玉的印鑑，系爭本票即為原
      告擅自蓋用廖秀玉的印鑑章所簽發，此等事實亦為原告所
      坦承。
（五）原告雖提出系爭本票，但並未舉證證明系爭本票與開述支
      票間的關聯性；縱原告能證明系爭本票的確是用以購買系
      爭房屋的款項，然由原告所提交易明細觀之，支出金額僅
      為二百五十萬元，亦與系爭支票票載金額（七十八萬五千
      元）不符。如原告主張系爭本票中有關八十七年三月三十
      日的票載金額為上述購屋款項三百萬元的部分金額，則廖
      秀玉何需向原告借貸？何需簽發系爭本票？該等票據的真
      實性為何，實令人質疑。
（六）金錢消費契約為要物契約，原告縱有提款紀錄，也只能證
      明原告曾於該期日提款，無以認定係以該等款項貸與廖秀
      玉，也無法證明廖秀玉曾收受各該款項。
三、證據：臺灣桃園地方法院中壢簡易庭九十三年度壢家字調字
          第二號民事裁定影本一份；
          廖秀玉告別式名單八份；
          喪葬儀式支出明細一份；
          彰化商業銀行忠孝東路分行八十七年三月十九日票據
          號碼EU0000000金額參佰萬之支票影本一紙；
          廖秀玉所有之存摺節印本二紙；
          廖秀玉治喪明細、支出價金之匯款收據；
          彰化銀行總部分行第00000000000000號帳戶存摺節印
          本一紙；
          聲明人證丙○○、乙○○。
參、本院依職權：
    調閱臺灣桃園地方法院九十一年度訴字第二三三一號案卷宗
    、臺灣嘉義地方法院八十四年度婚字第一一七號案卷宗；
    函查嘉義縣中埔鄉戶政事務所有關謝財謙及謝廖秀花（即廖
    秀玉）離婚登記相關資料。
理　　　由
壹、原告提出本票九紙（起訴狀載：有本票三紙可證，但未檢附
    ，經命補正，陳報如上九紙本票），主張以第三順位扶養義
    務人，即被繼承人廖秀玉之弟的身分，代第一順位扶養義務
    人即被告扶養被告之母，支出七十八萬五千元，請求被告返
    還不當得利之利益，被告則以如上陳述以為抗辯。判斷如下
    ：
一、原告乃被繼承人廖秀玉之弟，前於台灣桃園地方法院九十一
    年度訴字第二三三一號請求返還借款，清償債務事件中，已
    經原告陳述明確。
二、卷附本票九紙即為前述台灣桃園地方法院九十一年度訴字第
    二三三一號請求返還借款，清償債務事件中，原告所提出的
    九紙本票，為兩造所不爭執。
三、原告既然主張，被繼承人廖秀玉生前與其同住，並稱因不知
    被告住所，致無法通知被告履行扶養義務，而原告本身乃繼
    被告之後次順位扶養義務人（本件並無第二順位扶養義務人
    ），則原告之扶養被繼承人廖秀玉，對被告而言，非屬「無
    法律上的原因而受利益」。
四、原告既稱「代被告履行扶養義務」，其目的既僅為被告墊付
    扶養費，並無為自己履行扶養義務的意思，所為應屬無因管
    理，被告應否償還原告費用的問題。原告起訴主張被告應負
    返還不當得利義務，顯有不合。
五、本件癥點：被繼承人生前是否與原告同住，共同生活於桃園
    縣龜山鄉；被繼承人生前的生活費用是否原告供給；本票九
    紙是否被繼承人開立予原告，用以支付原告對被繼承人廖秀
    玉所花費的扶養費及醫療費用？
    分別論述如下：
（一）被繼承人生前是否與原告同住，共同生活於桃園縣龜山鄉
      ：關此，原告除聲明人證甲○○外，未有其他舉證；而證
      人甲○○到庭結證，對於原告與被繼承人廖秀玉是否住在
      一起的事實，證稱：「這個我不知道。」（九十四年五月
      二日言詞辯論筆錄第六頁第一行）。其實，被繼承人廖秀
      玉生前，自七十許年起以迄九十一年五月二十六日過世止
      ，除逢年過節、進香，短暫外出以外，均居住於台北市南
      港區萬福里，近二十年，已經證人丙○○，及台北市南港
      區萬福里里長乙○○結證在卷 (同上言辯論筆錄)。 原告
      此部分的主張不足採信。
（二）關於原告主張被繼承人生前的生活費用為原告所供給：
      固據原告提出其所有中華郵政股份有限公司龜山民安街郵
      局第00000000000000號帳戶的存摺節印本、合作金庫第00
      00000000000 號帳戶的存摺節印本，及訴外人郭鈴玉中華
      郵政股份有限公司龜山民安街郵局第00000000000000號帳
      戶節印本各二紙為證；但此僅能證明以上各存摺曾經提領
      所述款額，並不能證明該等款項的用途，也無證據足以證
      明曾經廖秀玉收受；尤其，所謂曾於八十七年三月間自合
      作金庫第0000000000000 號帳戶，轉帳支出000000
      0元，原告究竟是主張購屋款或扶養費不明？若主張是轉
      帳予廖秀玉的扶養費，則原告並未舉證何以廖秀玉不久即
      於八十八年、八十九年間因欠債坐食日空，終至不能維持
      最低生活；若主張是購屋款，即與本件無涉，且經台灣桃
      園地方法院九十一年度訴字第二三三一號民事判決（第八
      頁）審酌，並經證人丙○○證述並附據否認其真實性在卷
      。其實，被繼承人廖秀玉生前，於證人丙○○之父過世後
      ，即由證人丙○○三兄弟，自八十三年三月起至九十一年
      五月止，每人每月供給廖秀玉一萬至一萬五千元的生活費
      ，加以廖秀玉本身從事收驚業務的營收，生活不虞匱乏；
      證人丙○○且自八十五年十一月起至九十一年五月，提供
      固定銀行帳戶為廖秀玉支付水、電及電話費。九十一年五
      月二十五日晚上，廖秀玉身體不適急診送醫、延至同月二
      十六日過世，以至出殯一切喪葬事宜，皆為證人丙○○兄
      弟處理、支付費用。因廖秀玉生前僅提及，逢年過節會前
      往弟弟家聚會，證人丙○○因而循著廖秀玉的記事本聯繫
      廖秀玉之弟即原告，請原告以亡者之弟的身分任喪葬事宜
      的代表，單據抬頭亦均以原告為名，但費用則由證人丙○
      ○兄弟等人支付。自九十一年五月二十五日住院急診起，
      扣除奠儀收入，共支出四七八七五Ｏ元，證人丙○○三兄
      弟各分攤一五九五八Ｏ元等情，亦經證人丙○○結證綦詳
      於卷，並提出卷附銀行存摺節印本二紙、費用支出明細一
      紙、禮儀公司治喪明細一紙、塔位匯款單一紙、證人丙○
      ○兄弟林政宏、林溪田先後於九十一年六月十七日、十八
      日各匯款一五九五八Ｏ元予證人丙○○的存摺影本為證。
      證人丙○○所言信而有徵，可信為真實。原告主張廖秀玉
      生前的生活費用均由原告供給，不足採信。
（三）系爭本票九紙是否被繼承人廖秀玉所開立：
      系爭本票在前述台灣桃園地方法院九十一年度訴字第二三
      三一號請求返還借款，清償債務事件中，已經原告於前訴
      訟就借貸事實有無判斷過程中，引為主要爭點。原告並自
      陳本票上「廖秀玉」印文的該只印章一直為原告所持有，
      並經原告於前訴訟中，交予訴訟代理人當庭提出於法庭；
      且稱，系爭本票除發票人欄是以印文為之，其餘記載均由
      原告自行填寫完成，事後原告再將填寫好內容的系爭本票
      交與廖秀玉等語；兩造於該訴訟就系爭本票的真正、是否
      廖秀玉所簽發，既曾經各盡主張攻防舉證，並經法院就該
      爭點為實質上的審理，而否認系爭票據的真正在卷（卷附
      上述判決第八、九頁）。
      證以台灣嘉義地方法院八十四年度婚字第一一七號離婚事
      件卷內文件顯示，凡須廖秀玉簽名的文件，其形式計有：
      廖秀玉簽名並捺指印、廖秀玉簽名並蓋印、廖秀玉之名以
      打字機繕打並蓋印（均已影印附卷）；又卷附九十四年五
      月九日嘉義縣中埔鄉戶政事務嘉中戶字第一Ｏ七二號函所
      附有關謝財謙及廖秀玉（原名謝廖秀花）離婚登記申請書
      、協議離婚書，其上簽名欄，廖秀玉均以捺指印並其下有
      二證人簽名為證的方式行之。在在均不同於系爭本票發票
      人欄所呈現的簽名方式。原告主張系爭本票為廖秀玉所簽
      發等語，已難採信。
      加以原告於前訴訟執此等票據，請求返還借款，而於本件
      則以之主張不當得利，請求返還扶養費，前後兩訴的爭執
      大致等同；但系爭本票九紙究因何事而產生，既為原告過
      往曾經親身經歷的事實，原告豈有不知究竟是借款（原告
      前於台灣桃園地方法院所主張的事由），還是扶養費醫藥
      費（原告於本件主張的事由）之理？基於誠信原則的適用
      ，關於系爭本票九紙的真正，自不容，亦難有與前述台灣
      桃園地方法院九十一年度訴字第二三三一號民事判決相反
      的判斷。
（四）九紙本票與扶養費及醫藥費的關係：
　　  原告請求被告返還扶養費及醫藥費共七十八萬五千元，但
      此等費用的項目內容為何？憑據何在？均未經原告舉證證
      明。而本票九紙的真正既經否定如前述，其為支付扶養費
      及醫藥費而簽發的主張，即不足採信；縱然系爭本票為真
      正，亦無證據足以證明其與所謂扶養費及醫藥費的關聯性
      ；而原告並無扶養、醫護廖秀玉的事實，已經證人丙○○
      結證在卷；況且原告於陳述欄（八）主張：廖秀玉因不識
      字，乃以廖秀玉的印鑑章簽發系爭本票九張，以證明廖秀
      玉確曾受領原告於事實欄中主張的各款項（共計0000
      000元）；但系爭本票九紙，票載金額共僅七十八萬五
      千元，原告會接受三百三十六萬餘元的債務，僅開立七十
      餘萬元的票據為憑，顯與常情有違，難以採信。
貳、綜上，原告並無扶養及醫護被繼承人廖秀玉的事實，且系爭
    票據的真正無證據足以證明。因此，原告本於不當得利的法
    律關係，請求如上聲明，並無理由，應予駁回。
參、本件事證已臻明確，兩造其餘，暨非關扶養費、醫藥費的攻
    擊、防禦方法及舉證，經審酌，認對於判決結果均無影響，
    不另一一論述；又原告固曾於九十四年三月二十一日準備書
    狀中，論及總共支出0000000元等語，但未追加或擴
    張聲明，爰不列入原告聲明欄，均併指明。
論結，原告之訴為無理由，依民事訴訟法第七十八條，判決如主文。
中　　　華　　　　民　　　　國　　九十四　　年　六　月　　二十　　日
　　　　　　　　　　　　　　家事法庭　法  官郭豫珍
以上正本係照原本作成。
如對本判決不服，應於判決送達後二十日內向本院提起上訴。
中　　　華　　　　民　　　　國　　九十四　　年　六　月　　二十　　日
　　　　　　　　　　　　　　          書記官簡秋雪
